【裁判字號】    95,上易,606
【裁判日期】    951229
【裁判案由】    誹謗
【裁判全文】
臺灣高等法院臺南分院刑事判決         95年度上易字第606號
上 訴 人
即自訴人  甲○○即嘉義市○○道成文理短期補習班
自    訴
代 理 人  蔡碧仲律師
          陳怡禎律師
          陳振榮律師
被    告  乙○○
上列上訴人因被告誹謗案件，不服臺灣嘉義地方法院95年度自字
第4號中華民國95年9月18日第一審判決，提起上訴，本院判決如
下：
    主  文
上訴駁回。
    理  由
一、自訴意旨略以：緣案外人郭茂鏞（業經另案判決自訴不受理
    確定）為嘉義市中儒林文理短期補習班（以下簡稱「嘉義中
    儒林」）負責人，與被告乙○○基於共同犯意之聯絡，由乙
    ○○撰寫文案為宣傳內容，由郭茂鏞於民國九十四年四月間
    發行之「英文單字指考篇」第96頁廣告宣傳上，指稱：「台
    北儒林、建如、嘉義道成，這些年一直讓碧玉變成劣石，讓
    許多高分生不進反退... 」、「陳◎廷 (嘉中資優，應屆北
    醫醫)、蘇◎誼 (嘉中資優，應屆中山醫)...，他們都留在
    地域嘉義道成重考，退步嚴重，隔年只有490、480左右，分
    別退步至只達中山醫科與某私立牙醫的錄取標準！」、「嘉
    義道成，只有地域實力，資源落後、師資老舊，只會辜負嘉
    南優秀子弟的前途」等語，發給嘉義中儒林補習班之學生使
    用，並在九十四年度大學學測期間，僱用不知情之工作人員
    ，於嘉義地區之考場免費發給參與考試之學生，以不實之指
    摘貶損自訴人在學生心中之評價，經自訴人向臺灣嘉義地方
    法院自訴，經該院以九十四年度自字第六號判決認上開文宣
    記載，「足以令選補習班之學生，懷疑自訴人之辦學能力、
    教學設備，及補習後之成效，造成學生懷疑至自訴人經營之
    補習班補習後，是否成績無法進步，而為負面評價，且上開
    用詞對經營補習班之自訴人而言確係指摘毀損其名譽，應屬
    不當且無法說明是基於善意。．．．．上開行為足以毀損自
    訴人之名義，可堪認定」，上開文宣該當誹謗罪構成要件，
    被告乙○○負責撰寫文案，與共犯郭茂鏞為共犯，以上揭不
    實文宣嚴重貶損自訴人之商譽，因認被告之行為構成刑法第
    三百十條第二項之加重誹謗罪嫌等語。
二、按被罪之被害人得提起自訴，固為刑事訴訟法第三百十九條
    第一項所明定；再按刑事訴訟法（舊）第三百十一條規定自
    訴須犯罪之被害人而有行為能力者，始得提起，非法人之團
    體無所謂行為能力，則該團體縱設有董事等代表或管理之人
    ，亦不得由其提起自訴；非法人之商店並非具有法律上之人
    格，不得以商店之名義提起自訴，最高法院二十七年上字一
    九一、一四一○號分別著有判例及最高法院二十六年度民刑
    事庭會議決議（三）可資參照。準此，犯罪之被害人固得提
    起自訴，惟此所謂被害人係指因犯罪直接受有損害者，並以
    具有法律上人格之自然人或法人為限，獨資或合夥組織既非
    自然人，又非有行為能力之法人，刑事訴訟法復無民事訴訟
    法第四十條第三項之類似規定，自無為自訴人之當事人能力
    ，即非適格之當事人，自不得以其名義提起自訴。又按不得
    提起自訴而提起者，應諭知不受理之判決，並得不經言詞辯
    論為之，刑事訴訟法第三百三十四條、第三百四十三條及第
    三百零七條亦分別明文。
三、經查，自訴人嘉義市○○道成文理短期補習班係由自然人甲
    ○○所設立，並以自然人甲○○為代表人，此有嘉義市政府
    短期補習班立案證書一份附卷可憑（見臺灣嘉義地方法院檢
    察署94年度交查字第278號卷第5頁），並經原審法院依職權
    調閱上開卷證查明無訛，足認自訴人並未經為法人之登記，
    確尚不具法人資格，而僅屬非法人團體無誤。揆諸上開說明
    ，自訴人既無行為能力，即不得以該非法人團體之名義提起
    自訴，其提起本件自訴，顯非合法。
四、至自訴狀固逕將本件自訴人記載為「甲○○即嘉義市○○道
    成文理短期補習班」，惟查此記載方式，僅係依民事訴訟法
    關於獨資商號當事人能力之記載方式，以表明其為該獨資商
    號之名義起訴或被訴，自非表示甲○○係以自己個人名義提
    起自訴甚明；再從本件自訴狀所指訴之犯罪事實，其文宣內
    均以「嘉義道成」為對象而傳述文宣批評，於「甲○○」個
    人則隻字未提。綜上所述，其自訴狀所指犯罪之被害人顯係
    「嘉義市○○道成文理短期補習班」亦灼然可明，惟「嘉義
    市○○道成文理短期補習班」既未經為法人登記，而不具法
    人資格，即非屬犯罪之被害人而得提起本件自訴，至其對外
    表彰其名義應記載為「甲○○即嘉義市○○道成文理短期補
    習班」或「嘉義市○○道成文理短期補習班代表人甲○○」
    ，並不影響自訴人「嘉義市○○道成文理短期補習班」不具
    有法人資格之認定，併予敘明。
五、綜上所述，自訴人嘉義市○○道成文理短期補習班既無行為
    能力，即不得以該非法人團體之名義提起自訴。依前揭刑事
    訴訟法第三百三十四條之規定，自應諭知不受理之判決。原
    審乃不經言詞辯論，逕為諭知不受理之判決，核無不當。上
    訴意旨，指摘原審判決違法，為無理由，應予駁回。
六、據上論結，應依刑事訴訟法第368條，判決如主文。
中    華    民    國    95    年    12    月    29    日
                  刑事第六庭    審判長法  官  蔡崇義
                                      法  官  董武全
                                      法  官  曾文欣
以上正本證明與原本無異。
不得上訴。
                                      書記官  李育儒
中    華    民    國    96    年    1     月     3     日


司法院資訊處製作；財團法人民間司法改革基金會備份。
